臺灣苗栗地方法院民事判決　　　　　　　100年度簡上字第8號
上　訴　人　吳高幸子即吳振傳.
　　　　　　吳添發即吳振傳之.
　　　　　　吳育賢即吳振傳之.
　　　　　　吳明達即吳振傳之.
　　　　　　吳佳蓉即吳振傳之.
　　　　　　吳威翰即吳振傳之.
　　　　　　吳彥輝即吳振傳之.
　　　　　　吳佳蓁即吳振傳之.
前三人共同
法定代理人　魏晨倛
前八人共同
訴訟代理人　劉正穆律師
　　　　　　徐宏澤律師
被　上訴人　吳振權
訴訟代理人　饒斯棋律師
上列當事人間土地所有權移轉登記等事件，上訴人對於民國100
年2 月17日本院苗栗簡易庭99年苗簡字第265 號第一審判決提起
上訴，本院於100 年8 月31 日辯論終結，判決如下：
    主      文
上訴駁回。
第二審訴訟費用由上訴人負擔。
    事實及理由
一、按當事人死亡者，訴訟程序在有繼承人、遺產管理人或其他
    依法令應續行訴訟之人承受其訴訟以前當然停止；又第168
    條至第172 條及前條所定之承受訴訟人，於得為承受時，應
    即為承受之聲明。聲明承受訴訟，應提出書狀於受訴法院，
    由法院送達於他造，民事訴訟法第168 條、第175 條第1 項
    、第176 條分別定有明文。查上訴人吳振傳於民國100 年6
    月8 日死亡，遺有繼承人為吳高幸子、吳添發、吳育賢、吳
    明達、吳佳蓉、吳威翰、吳彥輝、吳佳蓁繼承其權利義務，
    並經渠等於100 年8 月16日具狀聲明承受訴訟，有承受訴訟
    狀、吳傳振死亡證明書、繼承系統表、戶籍謄本等件在卷可
    稽，揆諸前揭規定，自屬合法，合先敘明。
二、按於第二審為訴之變更追加，除有第255 條第1 項第2 款至
    第6 款情形外，非經他造同意，不得為之，民事訴訟法第44
    6 條第1 項定有明文。經查，本件上訴人於原審所主張之借
    名登記契約法律關係，乃係存在於訴外人即兩造之父親吳得
    貴與被上訴人之間，此與上訴人於本院（即二審）審理時所
    變更主張之借名登記契約法律關係，係存在於上訴人與被上
    訴人間，無論從契約之主體及其基礎原因事實來比較，上開
    兩者借名登記契約法律關係均不相同，況且被上訴人在本院
    亦已陳明其不同意上訴人之追加，本件訴之變更既有礙本案
    訴訟之終結及被上訴人防禦權之行使，自難謂為合法，其訴
    之變更不應准許。又退步言之，即便認為上訴人之上開訴之
    變更合法，然上訴人迄於本院審理終結前，均未能提出足夠
    之積極事證以資證明上訴人與被上訴人間存有借名登記契約
    之法律關係，因此，在實體上，亦難認上訴人變更之訴為有
    理由，併此敘明。
三、上訴人主張：
  (一)兩造及訴外人吳政雄為兄弟關係，兩造之父吳得貴原在坐落
    苗栗縣頭份鎮○○段665 地號土地（原為頭份鎮○○段277
    地號土地之一部分，嗣經分割及變更地號，下稱系爭土地）
    上建有三合院房屋與子女同住，系爭土地本係他人所有，吳
    得貴於民國56年10月間購買系爭土地1200分之24，即163 平
    方公尺，又於69 年3月間購買系爭土地60000 分之918 ，即
    124.73平方公尺，均借用被上訴人名義登記為所有權人。
  (二)嗣吳得貴因感年事已高，於71年1 月1 日委請訴外人王燊琳
    書立析產持分書，載明「一、余所有土地，坐落苗栗縣頭份
    鎮○○里○段，地號貳柒柒，地目溜，八等則，八一五二公
    畝，竹南地所字第5812號權狀，及南地所字第15329 號，坐
    落頭份鎮○○段貳柒柒地號，捌等則，地積捌壹伍貳，第參
    地類，留池地目，南地所字第5648號土地各一筆，合計84.
    60坪，由吳政雄、吳振傳、吳振權三人分割，每人應得貳拾
    捌坪貳，照余所繪之圖持分……。」、「二、以上兩筆土地
    所有權狀權利人姓名，均由共有人四男吳振權代表登記，以
    後持分若需要吳振權印鑑時，吳振權須無條件提供，不得藉
    故刁難。」。嗣被上訴人已於78年11月4 日以買賣為名義，
    將訴外人吳政雄應分得之上開土地部分移轉登記予吳政雄，
    其後因吳政雄去世，而由訴外人吳添慶辦理繼承登記為所有
    權人。
  (三)上訴人於66、67年間，共交付被告新臺幣（下同）95萬餘元
    ，由被上訴人雇工於吳得貴所繪應由兩造分得之土地上，建
    造兩棟3 層樓房屋，其中1 棟由被告居住，另1 棟由吳得貴
    居住，迄99年4 月間，由上訴人接吳得貴至台北居住，3 樓
    則作為安放祖先牌位之用。系爭土地為吳得貴早年要求上訴
    人出資購買，上訴人曾要求被上訴人將上訴人應得之土地辦
    理所有權移轉登記，然為被上訴人所拒絕，上訴人曾以律師
    函要求吳得貴通知被上訴人終止借名登記，並將系爭土地其
    中面積28 .2 坪移轉所有權予上訴人，惟吳得貴及被上訴人
    均未辦理，上訴人再以律師函代位吳得貴通知被上訴人終止
    借名登記契約，且經被上訴人收受無誤。
  (四)吳得貴將原住三合院房屋及基地分予兩造及吳政雄三兄弟後
    ，經過拆除改建，三人分得之房屋基地即係按照前開析產持
    分書附圖所示，由上訴人分得中間房屋改建，被上訴人與吳
    政雄分得兩旁房屋改建，足證吳得貴確有將原有三合院房屋
    基地分給兩造及吳政雄等三兄弟，且各人分得位置與前開析
    產持分書附圖吻合。故上訴人自得依該析產持分書之記載，
    代位吳得貴行使權利，終止與上訴人間之借名登記契約，並
    請求被上訴人將系爭土地其中28.2坪（即93.22 平方公尺）
    所有權移轉登記予上訴人。
  (五)系爭析產持分書上所蓋用之吳得貴印章乃兩造之父吳得貴同
    意蓋用，業據吳得貴於原審到庭證稱。是系爭析產持分書既
    已經得吳得貴同意蓋章，依民事訴訟法第358 條、第222 條
    第3 項，應推定為真正。惟原審判決卻認吳得貴於本院審理
    中所為之陳述，既不能辨認該份文書上所載之內容，亦對文
    書記載之情由不復記憶，故無法證明該析產持分書確為其本
    人委請訴外人所書立，而為對上訴人不利之認定。兩造之父
    親吳得貴於原審審理中已屆97歲高齡，依一般經驗判斷，其
    如因年代久遠致記憶模糊而為不清楚、不記得之陳述，亦屬
    常情，殊不應以此為由即全盤否定其陳述之真實。故原審就
    真實真偽之判斷，自與經驗法則有違。
  (六)上訴人不服原審判決，提起上訴，並聲明：(一)原判決廢棄。
    (二)上開廢棄部分，被上訴人應將系爭土地（面積223.39平方
    公尺），其中面積93.22 平方公尺之所有權移轉登記予上訴
    人。
四、被上訴人則以：
  (一)被上訴人於52年9 月15日前後即開始工作養家，自有能力出
    資購買土地，此有勞工保險被保險人投保資料表可稽。而被
    上訴人69年間及76年間之投保薪資分別為6,660 元及8,400
    元，自有資力購買總價997 元及總價30,634元之系爭土地部
    分持分。本件系爭土地事實上或法律上並無不可登記予吳得
    貴、吳振傳之情事，何以吳得貴、吳振傳不用自己之名義辦
    理登記而要借用被上訴人之名義。抑或不去借用吳政雄之名
    義，上訴人應就本件有借名登記之情事，舉證以實其說。上
    訴人另主張其有匯款95萬元出資購買土地，然吳振傳所匯款
    之95萬餘元，實則當初係被上訴人在興建房屋時，吳振傳要
    求被上訴人另外興建一樓供父親吳得貴居住，三樓則供為安
    放祖先牌位之用，費用全由吳振傳支付，並陳稱建屋後所剩
    餘費用則當做其嗣後支付予吳得貴之生活費，惟吳振傳自該
    日起即不再負擔吳得貴生活費，而係全部由被上訴人支付負
    擔，故該95萬餘元之款項，並非其購買土地之對價。
  (三)上訴人就其主張固然提出析產持分書為證，惟被上訴人業已
    否認該析產持分書之真正。而上訴人就該析產持分書是否為
    真正之待證事實，曾請求傳訊證人吳玉英，然於99年8 月31
    日言詞辯論期日在鈞院詢問吳得貴時，吳玉英即不斷提示吳
    得貴應如何偏向有利上訴人之回答，並經原審制止。顯見證
    人吳玉英之態度明顯偏頗上訴人，且證人吳玉英亦明確證述
    其於系爭析產持分書書立時並不在場，並就系爭土地為何人
    出資購買之陳述，前後所言均有矛盾，對被上訴人於78年是
    否將土地之一部分移轉登記給吳正雄等情，亦為與土地登記
    簿所示不相符之陳述，故證人吳玉英於99年8 月31日言詞辯
    論期日所為之證述除不實在外，亦無從證明析產持分書之真
    正。又吳得貴於原審審理中曾到庭陳稱，雖有同意在析產持
    分書上蓋章，但他對於析產持分書之內容為何，為何蓋章，
    為何要請別人寫析分書，及該析產持分書之附圖為何均不記
    得，甚至其根本不認識代筆之人，是無從依吳得貴之說詞，
    遽認上訴人確曾有贈與系爭土地予上訴人之意思，此外，上
    訴人復未提出與其他證據方法證明前開析產持分書之真正，
    則其依該份析產持分書之約定，請求被上訴人移轉系爭土地
    之所有權，即非有據。
  (四)上訴人主張依析產持分書就認被上訴人取得系爭土地即屬借
    名登記云云，惟被上訴人自始從未看過該析產持分書，故否
    認該文書之真正，又縱認該文書係屬真正，該土地之取得既
    係被上訴人自行出資購買，吳得貴自不得將非屬其名下所有
    之土地贈與他人。上訴人就其所提出之析產持分書，無法證
    明確為真正，無從據以對被上訴人有所主張，且該析產持分
    書所產生之請求權亦罹於時效消滅。又該析產持分書，雖於
    第二點中載明土地所有權人均由被告代表登記，然該份文書
    係由吳得貴一人所單獨書立，並無被上訴人之簽章，無從拘
    束被上訴人，且被上訴人亦否認與吳得貴間存有借名登記之
    關係。上訴人亦未提出其他證據方法，證明吳得貴與被上訴
    人間就系爭土地確有借名登記契約存在。是縱使該份析產持
    分書確屬真正，吳得貴亦不得以該份文書表示將被上訴人所
    有之土地贈與他人，上訴人主張其為受贈與人，而代位吳得
    貴終止對被上訴人之借名登記關係，請求移轉系爭土地之部
    分所有權。
  (五)綜上所述，上訴人實無依析產持分書向被上訴人請求移轉土
    地所有權之權利。並聲明：上訴駁回。
五、得心證之理由：
  (一)上訴人主張兩造及訴外人吳政雄為兄弟關係，均為訴外人吳
    得貴之子，系爭土地原為頭份鎮○○段277 地號所分割及變
    更地號而來，目前登記所有權人為被上訴人等情，業據上訴
    人於原審提出戶籍謄本、土地登記簿、土地登記謄本等件為
    證，且為被上訴人於原審所不爭執，應堪信為真實。
  (二)按當事人主張有利於己之事實者，就其事實有舉證之責任；
    民事訴訟法第277 條前段定有明文。本件上訴人雖主張其代
    位吳得貴終止與被上訴人間之借名登記契約，並請求被上訴
    人依析產持分書所記載之面積移轉系爭土地其中93.22 平方
    公尺予上訴人，然被上訴人業已否認吳得貴與被上訴人間存
    有借名登記契約法律關係存在，因此，揆諸上開說明，自應
    由上訴人舉證證明吳得貴與被上訴人間就系爭土地存有借名
    登記契約法律關係存在。經查，上訴人雖提出之析產持分書
    用以證明被上訴人與吳得貴間存有借名登記契約法律關係，
    然觀諸該析產持分書之記載，雖於第二點中載明土地所有權
    人均由被上訴人代表登記，然該份文書僅係由吳得貴一人所
    單獨書立，並無被上訴人之簽章，故上開析產持份書並無從
    拘束被上訴人，自難認為該析產持份書可以證明被上訴人與
    吳得貴間存有借名登記契約法律關係。另上訴人於原審所傳
    訊之證人吳玉英、吳洪玉雪、吳添慶、游義妹等人，則主要
    係在證明系爭析產持分書之真正，上開證人於原審所為之證
    詞，經本院審閱結果，均未就被上訴人與吳得貴間就系爭土
    地是否存有借名登記契約法律關係乙節有所證述，故上開證
    人於原審所為之證詞亦無法證明被上訴人與吳得貴間就系爭
    土地是否存有借名登記契約法律關係。此外，上訴人亦未提
    出其他證據方法，證明吳得貴與被上訴人間就系爭土地確有
    借名登記契約存在，是上訴人依據上開析產持分書主張其為
    受贈與人，而代位吳得貴終止對被上訴人之借名登記關係，
    請求移轉系爭土地之部分所有權，洵屬無據。
  (三)末按請求權，因15年間不行使而消滅；時效完成後，債務人
    得拒絕給付；民法第125 條前段、第144 條第1 項分別定有
    明文。查上訴人所提析產持分書乃係於71年1 月1 日由吳得
    貴所書立，故上訴人及吳得貴自書立之日起，即可依據該析
    產持分書向被上訴人行使權利，然其二人卻怠於此項權利之
    行使，直至99年6 月1 日（以本院收狀戳章日期為準）始由
    上訴人以本件訴訟向被上訴人請求履行上開析產持分書之內
    容，顯然已逾15年之請求權時效期間。至上訴人雖另主張：
    吳得貴與被上訴人間存在借名登記契約，應自上訴人代位吳
    得貴終止借名登記契約或提出分割土地之請求以後，始行起
    算時效期間云云，然上訴人就其所稱被上訴人與吳得貴間存
    在借名登記契約之事實，既未能舉證加以證明，已如前述，
    尚難信為真實，則其主張移轉土地所有權登記之請求權時效
    應自其代位吳得貴對被告終止借名登記契約之後始行起算云
    云，即非可採；是被上訴人自得以時效消滅為由，拒絕履行
    。
  (四)綜上所述，上訴人既不能舉證明吳得貴與被告間就系爭土地
    存在借名登記契約，且上訴人之請求權時效業已罹於時效而
    歸於消滅，並經被上訴人提出時效抗辯，從而上訴人主張依
    該析產持分書之記載，代位吳得貴行使權利，終止與被上訴
    人間之借名登記契約，並請求被上訴人將系爭土地其中93.
    22平方公尺所有權移轉登記予上訴人，為無理由，應予駁回
    。原審為上訴人敗訴之判決，經核並無不當，上訴人提起本
    件上訴，為無理由，應予駁回。
六、本件事證已臻明確，兩造所提其餘關於系爭析產持分書之攻
    擊防禦方法及所為舉證，核與判決結果不生影響，爰不予一
    一論述，附此敘明。
七、訴訟費用負擔之依據：民事訴訟法第436 條之1 第3 項、第
    449 條第1 項、第78條。
中    華    民    國  100     年    9     月    14    日
            民事庭審判長法   官 宋國鎮
                        法   官 游欣怡
                        法   官 王炳人
以上正本係照原本作成。
本判決不得上訴。
                        書記官  許慈郁
中    華    民    國  100     年    9     月    14    日